臺灣新竹地方法院民事簡易判決　　　　100年度竹簡字第159號
原　　　告　鍾芳瑾
被　　　告　羅世斌
上列當事人間損害賠償等事件，本院於民國100年5月17日辯論終
結，判決如下：
    主      文
原告之訴駁回。
訴訟費用由原告負擔。
    事實及理由
壹、程序部分
    按訴狀送達後，原告不得將原訴變更或追加他訴，但請求之
    基礎事實同一者、不甚礙被告之防禦及訴訟之終結者，不在
    此限；被告於訴之變更或追加無異議，而為本案之言詞辯論
    者，視為同意變更或追加，民事訴訟法第255條第1項第2、7
    款、第2項定有明文。本件原告原起訴主張買賣及侵權行為
    法律關係，嗣因被告抗辯係借貸關係，原告遂追加備位之訴
    主張兩造間成立借貸契約，揆其主張之基礎事實同一，且不
    甚礙被告之防禦及訴訟之終結，又被告並未表示異議，而為
    本案之言詞辯論，應視為同意原告訴之追加，則原告所為訴
    之追加，程序上並無不合，應予准許。
貳、實體部分
一、原告起訴主張：
（一）緣兩造於民國95年1月4日簽訂不動產買賣契約，就被告所
      有坐落於新竹縣竹北市○○段371地號之土地及坐落於土
      地上之門牌號碼為新竹縣竹北市○○街29號之房屋乙棟售
      予原告，原告並於同年4月1日給付全部價金，於點交房屋
      時，尚包括坐落同段372地號之水井及其抽水馬達設備提
      供房屋使用，依兩造簽訂之不動產買賣契約書第7條第1項
      「簽約時現狀」、及第2項「現有附屬水電」之約定，買
      賣標的當然包含系爭水井及其抽水馬達設備，且被告亦已
      交付原告占有使用，水井及其抽水馬達設備所有權自當屬
      原告所有至明。
（二）嗣後被告因出售同段372地號土地，於99年6月28日，於未
      經原告之同意即擅自將系爭水井封閉並將抽水馬達盜走，
      致原告無法繼續使用及喪失水井及其抽水設備所有權之損
      害。被告之行為業已違反兩造簽訂之不動產買賣契約書第
      7條第1項之約定：「買賣不動產標的之土地與房屋，均以
      簽約時現狀為準。包括現有、增建、可登記建物或無法登
      記之建物，均應依照現狀連同本建物移交與甲方所有，且
      為本契約買賣標的之一部份」、及同條第2項之約定：「
      本買賣不動產未點交前，其室內外門窗廚廁及共同使用之
      定著物，在點交前已增建部分，乙方自本契約成立日起不
      得任意取卸破壞，應依原狀點交甲方，現有附屬水電、衛
      生設備均應保持正常使用。另如有被人破壞侵佔或天災事
      變等事故，乙方亦須負擔排除或修復，俾使甲方完整取得
      ，倘因而影響甲方權益，乙方應負賠償責任」。因此，原
      告自得依民法第348條第1項、民法第363條第1、2項之規
      定，以起訴狀為解除該部分瑕疵物之買賣關係，並請求被
      告償還減少水井及其抽水馬達設備之價金即新台幣（下同
      ）27萬元。另水井及其抽水馬達設備既屬契約之一部，且
      經被告交付占有，被告明知所有權業屬原告所有，卻竟擅
      自將水井及其抽水馬達設備破壞及拆除，自已該當民法第
      18 4條之侵權行為，然被告業已將土地出售第三人而無從
      自原有土地回復原狀，故依民法第216條之規定，請求被
      告以金錢賠償。
（三）又被告辯稱系爭水井及抽水馬達設備僅係借予原告使用，
      惟查，系爭房屋原本乃被告自建擬為自住，而建築時即設
      計雙供水配備（井水及自來水），且水井唯一管線內崁於
      牆壁直接供水至頂樓井水專用水塔，系爭水井既自始與房
      屋一併設置，即非因缺水始開鑿，且水井所在地非農用地
      ，而係閒置建地，亦無種菜等使用，故更可證明水井及其
      抽水馬達設備當初係為房屋使用所開鑿，且簽約前賣方介
      紹房屋時明確告知有雙供水配備，停水時有備用水源可使
      用，也可節省費用，根本沒有提及借用之說，被告於同年
      4 月7日開庭時亦已承認，正式簽契約當時沒有提及水井
      為借用，，被告顯係為出售鄰地方辯稱水井為借用，次查
      系爭水井自買賣時起即為原告所單獨管理、使用，被告在
      破壞水井並竊走馬達前，曾經多次與原告商談如何補償損
      失，討論方案有與鄰地372地號土地共用水井、在前面車
      庫再打造一水井，管線沿著側圍牆連接原管線送水上頂樓
      井水專用水塔或提議賠償3萬元，嗣後被告反悔上開提案
      ，將水井馬達竊走經原告報警處理後，被告隨即將竊走之
      水井馬達送回原地，亦徵被告亦承認水井及其抽水馬達設
      備係原告所有。
（四）綜上，爰依系爭不動產買賣契約第7條第1、2項、民法第
      348 條第1項、民法第363條第1、2項物之瑕疵擔保、與民
      法第184條之侵權行為之法律關係，提起本件訴訟，並聲
      明請求被告應給付原告27萬元等語。如鈞院認兩造間就系
      爭水井及其抽水馬達設備並未成立買賣關係，原告亦以備
      位主張成立借貸關係。
二、被告則以：兩造簽訂之不動產買賣契約中並未記載出賣標的
    包括水井及其抽水馬達設備，且所謂現況點交是指原告買的
    部分，不包括原告沒有買的372地號上的附屬設備，水井本
    來只是借給原告使用，被告嗣後將水井所在地之同段372地
    號土地賣與第三人，第三人不願借原告繼續使用系爭水井及
    其抽水馬達設備，所以被告才將之拆除。退步言，縱使原告
    所言為真，被告於80幾年請人施作系爭水井時，花費不到6
    萬元，原告所訴顯無理由，請求駁回原告之訴等語，資為抗
    辯。
三、本院之判斷：
    原告主張兩造於95年1月4日簽訂不動產買賣契約書，由被告
    將其所有坐落於新竹縣竹北市○○段371地號之土地及坐落
    於土地上之門牌號碼為新竹縣竹北市○○街29號之房屋乙棟
    售予原告，嗣被告於99年6月28日將提供上開房屋使用、坐
    落鄰地即同段372地號土地（下稱372地號鄰地）之水井及其
    抽水馬達設備拆除等情，均為被告所不爭執，並有不動產買
    賣契約書、系爭水井拆除前後之照片在卷可憑，堪信為真。
    惟原告主張，於點交房屋土地時，尚包括372地號鄰地之水
    井及其抽水馬達設備，兩造買賣標的自包含系爭水井及其抽
    水馬達設備等情，則為被告所否認，而以水井只是借給原告
    使用，並非買賣標的等語置辯。故本件兩造爭執點厥為：(一)
    系爭水井及其抽水馬達設備是否為兩造買賣之標的物？原告
    得否基於買賣契約及侵權行為法律關係對被告請求給付？(二)
    系爭水井及其抽水馬達設備如非兩造買賣之標的物，兩造間
    是否成立借貸關係？被告應否就拆除水井及其抽水馬達設備
    之行為，對原告負損害賠償責任？茲分述如下：
（一）系爭水井及其抽水馬達設備應非兩造買賣之標的物，原告
      不得基於買賣契約及侵權行為法律關係對被告請求給付：
    １按解釋意思表示，應探求當事人之真意，不得拘泥於所用
      之辭句，民法第98條定有明文。又解釋私人之契約應通觀
      全文，並斟酌立約當時之情形，以期不失立約人之真意（
      最高法院18年上字第1727號判例參照）；且解釋當事人所
      立書據之真意，以當時之事實及其他一切證據資料為其判
      斷之標準，不能拘泥字面或截取書據中一二語，任意推解
      致失真意（最高法院19年上字第28號判例參照）。
    ２經查，系爭不動產買賣契約書第1條不動產標示約定本件
      買賣標的如下：土地標示：新竹縣竹北市○○段371地號
      、地目建、面積133.20平方公尺之土地，權利範圍全部；
      建物標示：新竹縣竹北市○○街29號，377建號、主建物
      199.35平方公尺、附屬建物11.76平方公尺，合計211.11
      平方公尺，權利範圍全部；建物部分另載明：「本買賣標
      的之建物包括未依法申請增建之部分…」、「增建位置在
      各樓層約45坪」等語（見本院卷第7頁）。並未記載買賣
      標的包含系爭水井及其抽水馬達設備，且兩造對於簽約時
      並未特別提及系爭水井及其抽水馬達設備所有權之歸屬一
      節，並不爭執（見本院卷第21頁背面）。可見，雙方簽約
      時所認知之買賣標的物應僅及於上述371地號土地及新竹
      縣竹北市○○街29號房屋而已，否則應於簽約時特別註記
      約明。
    ３又買賣契約書第7條第1項固約定：「買賣不動產及標的之
      土地與房屋，均以簽約時現狀為準。包括現有、增建、可
      登記建物或無法登記之建物，均應依照現狀連同本建物移
      交與甲方（即原告）所有，且為本契約買賣標的之一部分
      ，其若與登記簿所載事項有所出入，雙方均不得請求增減
      或補償款項。如土地上有地上物、工作物者，應照現狀連
      同地上物、工作物移交予甲方所有」等語，惟此應係規範
      兩造買賣之371地號土地及其上建物、增建物、地上物或
      工作物應依現況點交或移交，非在規範兩造買賣標的範圍
      ，否則倘可擴張解釋為371地號土地外其他土地上之建物
      、增建物、地上物、工作物均在買賣點交範圍，恐有契約
      標的無法確定致契約成立要件不備之疑。經查，系爭水井
      及其抽水馬達設備雖連接至371地號土地上之新竹縣竹北
      市○○街29號房屋屋頂之井水水塔，惟系爭水井及其抽水
      馬達設備均係設於372地號鄰地，並非坐落在371地號土地
      或上開房屋內，此為兩造所不爭執，並有照片在卷可憑，
      而兩造簽訂之買賣契約書第1條並未約明買賣標的包括系
      爭水井及其抽水馬達設備，締約時復未特別提及系爭水井
      及其抽水馬達設備所有權之歸屬，而解釋系爭買賣契約書
      第7條第1項點交移交之建物、增建物、地上物、工作物，
      復應限於371地號土地上者為限，則系爭水井及其抽水馬
      達設備自不在兩造買賣範圍內至明。原告主張買賣標的包
      含系爭水井及其抽水馬達設備，難認可採。
    ４此外，系爭買賣契約書第7條第2項約定：「本買賣不動產
      未點交前，其室內外門窗廚廁及共同使用之定著物，在點
      交前乙方（指被告）已增建部分，乙方自契約成立日起不
      得任意取卸破壞，應依原狀點交甲方，現有附屬水電、衛
      生設備均應保持正常使用。另如有被人破壞侵佔或天災事
      變等事故，乙方亦須負擔排除或修復，俾使甲方完整取得
      ，倘因而影響甲方權益，乙方應負賠償責任」，稽其文意
      ，亦在規範出賣人即被告如未能依現況點交而有取卸破壞
      情形時，應負之損害賠償責任，而非在規範兩造買賣標的
      範圍，此由第7條標示為「不動產之點交」即明。況解釋
      本條項之點交範圍，揆諸上開說明，亦應限於371地號土
      地上之定著物為限，至於附屬水電、衛生設備只需保持正
      常使用即可，而系爭建物於買賣當時同時設有自來水及井
      水2個水塔供系爭建物使用，此為兩造所不爭執，衡諸常
      情，容無井水，對於系爭房屋之一般居住正常使用並無妨
      礙，縱無井水設施，亦難認違反該條款之約定，況本件買
      賣之土地房屋已於95年間點交完畢，當時系爭水井及其抽
      水馬達設備均屬現況點交，原告自無適用上開條項請求損
      害賠償之餘地。
    ５綜上，原告對於系爭水井及其抽水馬達設備係屬買賣標的
      範圍之舉證尚有不足，難認其為系爭水井及其抽水馬達設
      備之所有權人，故原告先位之訴基於系爭買賣契約第7條
      第1、2項、買賣瑕疵擔保、侵權行為所為之主張，均非有
      據。
（二）兩造間就系爭水井及其抽水馬達設備亦未成立借貸關係，
      被告不需就拆除水井及其抽水馬達設備之行為，對原告負
      損害賠償責任：
    １按稱使用借貸者，謂當事人一方以物交付他方，而約定他
      方於無償使用後返還其物之契約，民法第464條定有明文
      ；故使用借貸，因借用物之交付始生效力。又契約之成立
      ，須當事人就契約必要之點，互相為一致之意思表示，民
      法第153條定有明文，本件原告備位主張兩造間成立借貸
      契約，自應就約定借用物之內容、範圍、面積，約定使用
      方式、借貸期限起迄時點、及雙方如何為合致之意思表示
      等契約成立必要之點，及貸與物之交付，亦即系爭水井及
      其抽水馬達設備之點交，舉證以實其說。
    ２經查，系爭水井及其抽水馬達設備並非兩造買賣標的物，
      不在點交範圍內，已如前述，且依被告所辯：「所謂現況
      是指原告買的部分，不包括她沒有買的372地號上的附屬
      設備」等語（見本院卷第21頁反面），可知被告亦認系爭
      水井及其抽水馬達設備非屬點交範圍，原告復未能就兩造
      約定借用物之內容、範圍、面積，約定使用方式、借貸期
      限起迄時點及雙方如何為合致之意思表示等契約成立必要
      之點，暨系爭水井及其抽水馬達設備之點交等節，舉證以
      實其說，參酌其以先位之訴主張系爭水井及其抽水馬達設
      備為買賣標的，且於補充理由狀及寄予被告之存證信函中
      均否認兩造間有借貸關係等情，難認兩造就系爭水井及其
      抽水馬達設備有借貸之合意或交付使用之事實。雖被告於
      本院陳述「水井本來就只是借聲請人（即原告）使用」（
      見本院卷第21頁反面），惟參諸被告並非習法之人，其亦
      抗辯系爭水井及其抽水馬達設備自始未點交予原告，可知
      被告所述借用，應係指借用井水予被告使用，而與系爭水
      井及其抽水馬達設備無涉，併予敘明。
    ３退步言，容認兩造間就系爭水井及其抽水馬達設成立借貸
      關係，被告亦已合法終止借用關係：
      (1)按民法第472條第1款規定：「貸與人因不可預知之情事
        ，自己需用借用物者」，得終止契約，係不問使用借貸
        是否定有期限，均有其適用；而所謂自己需用借用物，
        祇須貸與人有自己需用借用物之原因事實為已足，其是
        否因正當事由而有收回之必要，即非所問（最高法院85
        年度台上字第122號判決參照）。又本條款之適用，不
        問使用借貸是否定有期限，依借貸之目的使用是否完畢
        ，均包括在內；倘上訴人確有自己需用系爭土地之事實
        ，而為出借時所不能預知者，尚非不得據以終止契約（
        最高法院77年度台上字第692號判決參照）。是貸與人
        因不可預知之情事，於自己需用借用物時，即可終止借
        貸關係，且是否因正當事由而有收回必要均在所不問，
        考其緣由乃因借貸契約係貸與人將物無償提供借用人使
        用之單務契約，自不宜課予貸與人過高之負擔。經查，
        被告於99年間出售372地號鄰地予第三人，而應該第三
        承買人之要求始拆除系爭水井及其抽水馬達設備，此為
        兩造所不爭，並有存證信函2份可參（見本院卷第33-36
        頁），堪信屬實。而被告於99年出售372地號鄰地及承
        買人無意使用系爭水井及其抽水馬達設備，顯非兩造95
        年間簽訂系爭買賣契約時即得預知之情事，準此，被告
        於99年6月24日寄發上開存證信函終止系爭水井及其抽
        水馬達設備借用關係（見本院卷第33-34頁），自符民
        法第472條第1款規定之事由，而為法之所許。是本件被
        告縱有點交系爭水井及其抽水馬達借予原告，兩造間借
        貸關係亦因被告合法終止而不存在。
      (2)次按使用借貸，非如租賃之有民法第425條之規定，縱
        令上訴人之前手將房屋及空地，概括允許被上訴人等使
        用，被上訴人等要不得以上訴人之前手，與其訂有使用
        借貸契約，主張對現在之房地所有人即上訴人有使用該
        房地之權利（最高法院59年度台上字第2490號判例參照
        ）。基此，即便被告未依民法第472條第1款事由終止借
        貸關係，於372地號鄰地所有權人變動後，原告亦不得
        向372地號鄰地所有權人主張借貸關存在。
    ４承前析述，兩造間就系爭水井及其抽水馬達設備應無借貸
      關係存在，縱認有借貸合意及點交系爭水井及其抽水馬達
      設備之情，兩造間之借貸關係亦因被告合法終止而不存在
      。又法律並未規定貸與人終止與借用人間之借貸關係須負
      損害賠償責任，此情經原告是認屬實（見本院卷第31頁反
      面），故原告以備位之訴為借貸關係之主張，對被告亦無
      為任何請求權存在，其備位之訴亦無理由。
（三）綜上所述，系爭水井及其抽水馬達設備應非兩造買賣標的
      ，原告不得基於買賣及侵權行為法律關係對被告請求給付
      ；兩造間就系爭水井及其抽水馬達設備亦未成立借貸關係
      ，被告無需就拆除水井及其抽水馬達設備之行為，對原告
      負損害賠償責任。準此，原告請求被告給付27萬元，為無
      理由，應予駁回。
四、本件判決基礎已臻明確，兩造其餘攻防方法及訴訟資料，經
    本院審酌後，核與判決不生影響，無逐一論駁之必要，併此
    敘明。
五、據上論結，本件原告之訴為無理由，依民事訴訟法第78條，
    判決如主文。
中    華    民    國    100    年    5    月    31    日
                  新竹簡易庭    法  官  吳靜怡
以上正本係照原本作成。
如對本判決上訴，須於判決送達後20日內向本院提出上訴狀。如
委任律師提起上訴者，應一併繳納上訴審裁判費。
中    華    民    國    100    年    5    月    31    日
                                書記官  馮玉玲